最高法院刑事判決　　　　　　　　　　　　　　　九十一年度台上字第六九二三號
　　上　訴　人　台灣高等法院檢察署檢察官
　　被　　　告　甲○○
　　選任辯護人　李建民律師
　　被　　　告　丙○○
　　　　　　　　乙○○
　　選任辯護人　徐士斌律師
右上訴人因被告等違反貪污治罪條例案件，不服台灣高等法院中華民國九十年七月三
日第二審更審判決（八十八年度上更(二)字第三二六號，起訴案號：台灣台北地方法院
檢察署八十二年度偵字第二二一七０、二二二七三、二二二七四、二五八四三、二七
二五四號），提起上訴，本院判決如左：
    主  文
原判決撤銷，發回台灣高等法院。
    理  由
本件原判決以公訴意旨略稱：被告甲○○原為台灣銀行基隆分行（下稱台銀基隆分行
）經理，被告丙○○為該分行課長兼辦放款業務，被告乙○○在該分行經辦放款之覆
審工作，均係依據法令從事公務之人員，其對該銀行之徵信工作分別有主持、執行之
權責，均明知銀行辦理授信業務需符安全性、流動性、公益性、收益性、成長性等五
項基本原則，以降低風險，及依台灣銀行規定，於審核貸款時，應對貸款人及抵押品
進行徵信、勘估，分行對個人之授信額度為新台幣（下同）二千萬元，且不得以人頭
戶分散貸款，規避總行之授信額度，乃竟違反規定，分別簽擬、覆審、核准下列貸款
，圖利他人，致台銀基隆分行蒙受重大損失：(一)、蕭明燦因從事土地代書及房屋仲介
業務，在台銀基隆分行開立甲存帳戶，與甲○○相互熟識，古清騰（通緝中）有見於
此，遂與蕭某共同意圖為自己不法所有，基於概括犯意，擬在該分行，以中古屋逾值
貸款方式取得資金後，拒繳本息，以獲取暴利，民國七十七年十月間，古清騰假案外
人張美雲名義，以二億四千萬元購得位於台北市○○路○段七十號地下室及一至三樓
房地，嗣即書立不實買賣價格之不動產買賣契約書，並由環球不動產鑑定股份有限公
司（下稱環球公司）總經理陳安華出具鑑價五億零八百四十四萬七千元之不實鑑價報
告，再由蕭明燦出面向甲○○洽商貸款事宜，甲○○為規避台灣銀行放款額度之規定
，囑蕭明燦以分割產權之方式，將上開南昌路房地分別登記在張美雲等十八人名下，
持向台銀基隆分行分別申辦購屋、房屋修繕及消費性貸款，並交由丙○○承辦放款之
徵信、勘估業務。嚴某於承辦時，見貸款人均係人頭，並非實際借款人，且其收入與
職業並不相符，根本無力清償貸款，而乙○○亦明知上情，竟於審議小組開會時，故
不提出，仍由丙○○簽擬准予核貸，交乙○○覆審通過，並經甲○○批准逾值之貸款
，而蕭明燦、古清騰於取得貸款後，即延滯本息，任令拍賣，使台銀基隆分行受巨大
損失，而蕭、古二人因此詐貸得款二億九千四百六十萬元得逞。(二)、古清騰復於同年
間，以三千萬元購得坐落台北市○○○路○段五十六巷十八之一號地下室及一樓房地
後，亦以同一手法，勾結陳安華製作不實之鑑價報告，由甲○○囑蕭明燦分別覓得不
知情之洪百鋒、呂寶蓮、張鈞財、黎逸忠、陳俊吉為名義所有人，擔任貸款人頭，再
由蕭某出面向台銀基隆分行貸款，詎被告等三人明知貸款人均係人頭，並非實際借款
人，本不應予以核貸，丙○○仍簽擬准貸，由乙○○覆審，再經甲○○核准貸款，致
台銀基隆分行蒙受重大損失，古、蕭二人因之詐得三千七百五十萬元。(三)、緣陳憲章
、武鶚（業經判決無罪確定）於七十八年九月間，以二千七百萬元購得台北市○○路
三十二號二樓房地，經勾結陳安華製作鑑定價格為七千零四十六萬五千三百二十五元
之不實鑑價報告，由蕭明燦出面向甲○○接洽貸款事宜，甲○○為規避台灣銀行授信
之限度，囑蕭明燦以分割產權之方式，將該寧夏路之房地，分別登記在李春玲、張秉
中、邱秋貴、劉林秀妹、廖溪濱名下，持向台銀基隆分行申請貸款，丙○○於承辦徵
信、勘估時，明知貸款人均為人頭，非實際借款人，竟簽擬准貸，經甲○○核准後，
貸予四千零五十萬元，使陳憲章、武鶚、蕭明燦詐得該款。(四)、劉寧平（通緝中）意
圖為自己不法之所有，於七十八年間，以一千六百五十萬元購得坐落台北市○○街一
一０巷二號一樓及地下室房地後，勾結陳安華製作鑑價三千零八萬零六百十五元之不
實鑑價報告，並由蕭明燦出面向甲○○辦理貸款事宜，甲○○為規避台灣銀行授信額
度，亦囑蕭明燦以分割產權方式，將該內江街房地分別登記在顏文和、李武勇、李武
宏名下，持向台銀基隆分行貸款，丙○○於承辦徵信、勘估時，明知貸款人均係人頭
，並非實際借款人，仍予簽擬准貸，由乙○○覆核，並經甲○○核准後，核貸二千七
百萬元，該貸款於繳納數期利息後，亦延滯未繳，致台銀基隆分行蒙受損失，劉寧平
因之詐貸得逞。認被告等三人均涉犯修正前貪污治罪條例第六條第一項第四款之圖利
罪嫌。惟經審理結果，認為不能證明被告等三人犯罪，因而撤銷第一審關於甲○○、
丙○○部分科刑之判決，改判諭知其二人無罪，並維持第一審諭知乙○○無罪部分之
判決，駁回檢察官對此部分之第二審上訴。固非無見。
惟查：(一)、原判決理由先係以本件係屬抵押貸款之擔保授信貸款，依銀行評估擔保之
原則，係以不動產之價值為準，至於貸款人之清償能力非決定貸款與否或其額度之依
據……因認乙○○於偵查時縱曾供稱渠於覆審時發現借款人之職業與收入有問題時，
曾口頭告知丙○○，但未於貸款審議會議中提出，而丙○○於偵查中對之亦不否認，
且稱係甲○○指示簽准等語，然申請人之職業與收入既僅屬個人之信用，其既已提出
原判決附表所示不動產及相關鑑定價值之文件，被告等三人據以核准，難認有何圖利
行為，因而為有利於被告等之判斷（見原判決理由三之(二)）。嗣又謂本件貸款既屬擔
保貸款，係以所提出之不動產為清償貸款之擔保，與貸款人之個人信用無關，而依台
灣銀行規定，借款人提供其所有名下不動產作擔保向該行申請貸款，如其借款用途正
當，還款來源無虞，該行即可受理……，有該銀行復函可稽等語（見原判決理由三之
(八)）。則依該函意旨，既謂不動產擔保貸款，仍須審酌借款用途是否正當及貸款人還
款來源無虞，始可受理。似認銀行於決定貸款與否及其額度時，就借款人之職業及收
入等個人信用狀況，仍屬應行評估之事項。是原判決理由先謂貸款申請人之職業與收
入既僅屬個人之信用，其清償能力非決定貸款與否或其額度之依據，嗣又引上開台灣
銀行函文為論據，自有判決理由前後矛盾之違誤。(二)、關於原判決附表所示張美雲等
十八人以台北市○○路房地申辦貸款部分，乙○○於偵查中曾供稱伊在覆審時發現借
款人職業及收入部分不合規定，有口頭糾正丙○○，惟未於貸款審議小組會議中提出
（見二二二七四號偵卷第四頁背面、第五頁背面）；丙○○亦稱乙○○有提起借款人
收入、職業不相配，伊在徵信時沒有跟借款人一一碰面，但於審查時有看出申請貸款
資料有矛盾，發現乙○○所說的那些問題，伊有告訴經理（指甲○○），經理說以後
再補過來。但以後沒有補也沒再查證就簽准貸款，是經理指示要伊簽出來（見二二二
七三號偵卷第十三頁背面、第十四頁正、背面），證諸蕭明燦於法務部調查局台北市
調查處（下稱北調處）調查時供稱甲○○告訴伊南昌路貸款案同意貸款三億元，為避
開總行審核，而依經理權限核貸，需化整為零，用十八個人共同持有，以利貸款，另
要求伊和伊妻王英華為十八位共有人之一，當時伊為追回古清騰之欠款，即與王英華
同意為共有人，其餘十六位由古清騰去找（見二五八四三號偵卷第三頁背面）。似徵
被告等於辦理貸款徵信時，已明知貸款資料有問題，何以不查證清楚，亦未於審查時
簽註意見，或於貸款審議小組會議時提出討論，即准貸予鉅款，此能否謂其等對於蕭
明燦、古清騰以人頭戶貸款之事毫不知情，且無圖利其二人意圖？殊有可疑。原審未
詳予究明，僅以蕭明燦以分割產權之方式向銀行貸款，非出於甲○○之授意，即遽為
被告等有利之認定，已嫌速斷。且蕭明燦嗣於第一審調查時否認其於北調處之上開供
詞屬實，且稱那時建築物未規定只能用一個人，伊問黃（指甲○○）建築物數人共有
時是否可數人共同貸款，黃說可以，就是這樣，可能筆錄記的意思不太一致，不是黃
主動指示，係伊詢問黃銀行的規定，於調查局中伊係遭疲勞轟炸等語（見一審卷(一)第
二八一頁、一審卷(二)第一七八頁正、背面）。此與其上開於北調處所為不利之供詞兩
歧，究以何者為可採？原判決未說明其取捨論斷之心證理由，乃遽為有利於被告等之
判斷，亦嫌理由欠備。(三)、依台灣銀行消費者貸款作業辦法第四項房屋購置貸款、第
五項房屋添修貸款及第六項消費性貸款，對於貸款對象，均規定限於具行為能力，並
有還款財源之購屋人（見一審卷(二)第三十一、三十二頁），且台灣銀行個人小額貸款
申請書及台灣銀行個人小額貸款信用調查報告表，亦分別列有「還款財源」、「還款
能力評估」之項目，似徵不論不動產抵押貸款或係消費性信用貸款，對於貸款人還款
能力（財源）之評估，均係銀行決定是否核貸及其准貸金額之重要準據。原判決理由
謂本件係屬擔保貸款，是否應予准許及核准額度，係以擔保物價值為準，申請人之職
業與收入僅屬個人之信用，其已提出不動產及相關鑑定價值之文件，被告等據以核准
，尚難認有何違背規定圖利情事等語，而為有利於被告等之認定。既與上開卷證不相
符合，而有證據上理由矛盾之違法，且原審對該不利之證據未予採酌，復未說明不採
之理由，非惟證據調查職責未盡，抑且理由不備。以上，或係上訴意旨所指摘，或為
本院得依職權調查之事項，應認原判決仍有撤銷發回更審之原因。
據上論結，應依刑事訴訟法第三百九十七條、第四百零一條，判決如主文。
中      華      民      國    九十一    年    十二      月      五      日
                              最高法院刑事第十二庭
                                  審判長法官  張  淳  淙
                                        法官  謝  俊  雄
                                        法官  蘇  振  堂
                                        法官  張  春  福
                                        法官  呂  丹  玉
      右正本證明與原本無異
                                              書  記  官
中      華      民      國    九十一    年     十二     月     十一     日
